臺灣臺東地方法院民事判決　　　　　　　104年度原訴字第5號
原　　　告　林佑洵　
訴訟代理人　林長振律師
被　　　告　張林春貞
　　　　　　高政文　
兼　上一人
訴訟代理人　林君藩　
被　　　告　蕭麗香　
訴訟代理人　蔡嫩君　
　　　　　　蔡燿州　
被　　　告　郭宗興　
訴訟代理人　楊雅婷　
被　　　告　莊順富　
訴訟代理人　王正男　
被　　　告　李錦榮　
　　　　　　林鳳梅即林稚澐
　　　　　　蓋春美　
　　　　　　林誠星　
　　　　　　郭宗慶　
受 告知 人　遠東國際商業銀行
法定代理人　周添財　
受 告知 人　法務部行政執行署花蓮分署
法定代理人　謝耀德　
上列當事人間請求分割共有物事件，本院於民國106年4月26日言
詞辯論終結，判決如下：
    主      文
兩造共有如附表一編號一至九土地，由原告、被告林君藩、張林
春貞、高政文各按應有部分五分之一、五分之二、五分之一、五
分之一之比例維持共有。原告、被告林君藩、張林春貞、高政文
各應按附表四之方式補償被告郭宗興、李錦榮、林鳳梅、蓋春美
、林誠星、莊順富、郭宗慶、蕭麗香。
原告與被告林君藩、張林春貞、高政文、郭宗興、李錦榮共有如
附表一編號十、十一所示之土地變價分割，所得價金依附表一編
號十、十一所示應有部分比例分配。
訴訟費用由兩造依附表五所示之比例負擔。
    事實及理由
壹、程序部分：
    本件被告李錦榮、林鳳梅、蓋春美、林誠星、莊順富、郭宗
    慶、蕭麗香均經合法通知，而均未於本院106年4月26日最後
    一次言詞辯論期日到場，核無民事訴訟法第386條各款所列
    情形，爰依原告之聲請，由其一造辯論而為判決。
貳、實體部分：
一、原告主張：附表一編號1至11之土地（下稱系爭土地）係伊
    與兩造共有，共有情形及應有部分如附表一所示，兩造長年
    未就系爭土地使用收益訂定分管契約，致不能使用收益而閒
    置荒廢。系爭土地客觀上無不能分割土地之情事，共有人間
    亦無不分割協議存在，而原告曾於民國104年8月間通知各共
    有人召開共有物協議分割會議，僅其中3共有人出席，足見
    不能期待共有人透過協議達成系爭土地之分割。因系爭土地
    共有人人數眾多，持分比例錯綜複雜，擬採以下分割方法：
    ㈠坐落臺東縣臺東市○○段00○0000○000○○○段00○00
    ○000○○○段000○00000○00000地號土地，即附表一所示
    編號1至編號9土地，由原告及被告林君藩、張林春貞、高政
    文(下稱被告林君藩等3人)，按1/5、2/5、1/5、1/5之比例
    分別共有。㈡原告與被告林君藩等3人、郭宗興、李錦榮共
    有之順天段243、245地號土地，即附表一編號10、11土地請
    予以變價分割。爰依民法第823條及第824條之規定請求本院
    裁判分割等語。並聲明：請判決分割系爭土地如主文第1、2
    項所示。
二、被告等人之抗辯：
  ㈠被告郭宗興則以：若採原物分割方案，就分割後是否臨路、
    得否建築與埋設管線、有無通行權等，均影響各共有人之權
    益甚鉅，不同意原物分割。請求以鑑價報告為基礎，准以變
    價分割方法等語置辯。
  ㈡被告莊順富則以：若採原物分割方案，所分得土地面積狹小
    而不適合耕種，請求准以變價分割等語置辯。
  ㈢被告林君藩等3人均以：同意以原告主張之方式分割。
  ㈣被告蕭麗香則以：請求准以變價分割等語置辯。
  ㈤其餘被告均經本院合法通知，均未於言詞辯論期日到場，亦
    未提出準備書狀作何聲明或陳述。
三、本院之判斷：
  ㈠按各共有人，除法令另有規定外，得隨時請求分割共有物。
    但因物之使用目的不能分割或契約訂有不分割之期限者，不
    在此限，民法第823條第1項定明文。
  ㈡經查：原告主張系爭土地之共有情形及應有部分如附表一所
    示，且兩造間並無不分割之約定，亦無因使用目的不能分割
    之情事，惟迄今仍無法就分割之方法達成協議等情，有系爭
    土地之公務用謄本、敦陽律師事務所函、信函回執、土地協
    議分割會議紀錄等件可稽（見本院卷一第36至40頁）。而被
    告林君藩等3人、郭宗興、莊順富、蕭麗香均具狀表示同意
    分割系爭土地，其餘被告則未曾於言詞辯論期日到場爭執，
    亦未提出書狀作何有利於己之聲明或陳述以供審酌，本院依
    調查證據之結果及斟酌全辯論意旨，堪認原告此部分主張為
    真。是以，系爭土地無因使用目的不能分割或約定不分割期
    限之限制，本院經原告請求，應依法裁判分割。而原告訴請
    本院將其共有之系爭土地全部予以分割，應屬客觀訴之合併
    ，為俾利兩造以一訴解決紛爭，通盤規劃、使用共有物，應
    予准許，合先敘明。
  ㈢次按分割之方法不能協議決定，或於協議決定後因消滅時效
    完成經共有人拒絕履行者，法院得因任何共有人之請求，命
    為下列之分配：一、以原物分配於各共有人。各共有人均受
    原物之分配顯有困難者，得將原物分配於部分共有人。二、
    原物分配顯有困難時，得變賣共有物，以價金分配於各共有
    人；或以原物之一部分分配於各共有人，他部分變賣，以價
    金分配於各共有人。以原物為分配時，如共有人中有未受分
    配，或不能按其應有部分受分配者，得以金錢補償之。以原
    物為分配時，因共有人之利益或其他必要情形，得就共有物
    之一部分仍維持共有，民法第824條第2項至第4項分別定有
    明文。復按裁判分割共有物，須斟酌各共有人之利害關係、
    使用情形、共有物之性質及價值、經濟效用，符合公平經濟
    原則，其分割方法始得謂為適當（最高法院90年度台上字第
    1607號判決參照）。又分割共有物究以原物分割或變價分割
    為適當，法院應斟酌當事人意願、共有物之使用情形、經濟
    效用及全體共有人之利益等情形而為適當之分割，不受共有
    人所主張分割方法之拘束（最高法院88年度台上字第600號
    判決參照）。
  ㈣經查，系爭土地中，除附表一編號7土地上有原告家族之祖
    厝外，其餘土地均無地上物等情，有本院委託潘智謙建築師
    事務所出具之鑑定報告（下稱鑑價報告）中標的物位置圖可
    稽。就系爭土地之分割方法，原告與被告林君藩等3人均表
    示：系爭土地均為袓產，其等為親屬關係，感情極佳，希望
    就附表一編號1至9土地，以分割後之應有部分1/5、2/5、1/
    5、1/5之比例維持共有，並願以鑑價報告中鑑價金額為依據
    ，補償未分得土地之其餘共有人，附表一編號10至11土地則
    希望予以變價，以便週轉資金等語。而被告郭宗興、莊順富
    、蕭麗香則均表示希望將系爭土地予以變賣，並依應有部分
    比例分得價金等語。本院考量原告與被告林君藩等3人就附
    表一編號1至9土地之應有部分相加後，為各該土地應有部分
    之5/9，應有部分過半，若使其等取得土地，可簡化系爭土
    地之共有關係，使附表一編號7土地上原告家族之祖厝繼續
    保存，並維護該4人對家族土地之感情。而附表二為各共有
    人就各筆土地，分別計算其應有部分價值。嗣將未分得土地
    之共有人可分得之價值加總計算，則如附表三所示(即其等
    應受找補之金額)。本院認原告與被告林君藩等3人均表示願
    依鑑價報告中系爭土地之鑑定金額，依未分得土地之共有人
    之應有部分比例，分別補償其餘共有人，亦屬公允，且與其
    餘共有人不願分得土地之意願兩相謀合。是本院認原告與被
    告林君藩等3人就附表一編號1至9土地，以應有部分1/5、2/
    5、1/5、1/5之比例繼續維持共有，並補償其餘共有人如附
    表四所示之金額，應屬可採，爰判決如主文第1項所示。
  ㈤再按前條第三項之情形，如為不動產分割者，應受補償之共
    有人，就其補償金額，對於補償義務人所分得之不動產，有
    抵押權，民法第824之1條第4項定有明文。承此，本院既採
    「附表一編號1至9土地原物分配與原告與被告林君藩等3人
    ，再以金錢補償未獲分配之共有人」之分割方法，依上開規
    定，其餘應受補償之共有人，就其補償金額，對於補償義務
    人即原告與被告林君藩等3人所分得之附表一編號1至9土地
    ，有抵押權，附此敘明。
  ㈥附表一編號10至11土地部分，共有人為原告與被告林君藩等
    3人、郭宗興、李錦榮，共計6人，除被告李錦榮從未以言詞
    或書面表示意見外，其餘共有人均表示希望變價分割，並依
    其等之應有部分比例，取得價金。本院審酌上開願變價之共
    有人應有部分比例已占上揭兩筆土地8/9，若單獨使應有部
    分1/9之被告李錦榮取得原物，將使其負擔高額之補償費，
    殊不可採。若採變價分割，變賣所得價金各按所有權應有部
    分比例分配予各共有人，各共有人對於變賣之價格，得按民
    法第824條第7項規定，依相同條件優先承買。如此，可使土
    地所有權狀態歸於單純，嗣由變價後取得土地之新所有權人
    ，對附表一編號10至11土地一體性規劃利用，符合經濟利用
    ，並澈底消滅共有關係，對於各共有人最為有利公允，並充
    分尊重共有人之意見，爰判決如主文第2項所示。
  ㈦末按共有物之應有部分經實施查封後，共有人（包含執行債
    務人及非執行債務人）仍得依民法第824條規定之方法，請
    求分割共有物。惟協議分割之結果有礙執行效果者，對於債
    權人不生效力，至於裁判分割，係法院基於公平原則，決定
    適當之方法而分割共有物，自不發生有礙執行效果之問題，
    債權人即不得對之主張不生效力。且債務人之應有部分，經
    實施查封以後，因裁判分割，其權利即集中於分割後之特定
    物，此為債務人原有權利在型態上之變更，當為查封效力之
    所及，於保全執行亦無影響，殊無於實施假處分或假扣押之
    後，不准分割之法律上理由（最高法院69年度第14次民事庭
    會議決議、69年台上字2403號判例、72年台上字第2642號判
    例意旨參照）。
  ㈧經查，①被告林鳳梅所有附表一編號4、7、8、9土地之應有
    部分，業經本院依債權人遠東國際商業銀行股份有限公司之
    聲請，於95年9月4日依東院和95執全實字第723號函辦理查
    封登記。②被告林誠星所有附表一編號4、7、8、9土地之應
    有部分，業經法務部行政執行署花蓮分署104年4月14日花執
    禮103年度牌稅執字第20350號函辦理查封登記。③被告蓋春
    美所有附表一編號4、7、8、9土地之應有部分，業經法務部
    行政執行署花蓮分署103年7月3日花執平102年度牌稅執字第
    14265號函辦理查封登記等情，有公務謄本附卷可稽（見本
    院卷三第87至88、95、97至98、101頁），並經本院依職權
    調閱本院95年度執全字第723號、104年度司執字第6928號、
    法務部行政執行署花蓮分署103年度牌稅執字第20350至2035
    3號、102年度牌稅執字第14265號卷宗查核無訛，應堪信實
    。參照前開判例意旨，前揭查封登記於本件共有物裁判分割
    之形成判決確定後，依法自應移存於被告林鳳梅、林誠星、
    蓋春美分割後受分配之補償金，附此敘明。
四、按因共有物分割、經界或其他性質上類似之事件涉訟，由敗
    訴當事人負擔訴訟費用顯失公平者，法院得酌量情形，命勝
    訴之當事人負擔其一部，民事訴訟法第80條之1定有明文。
    查，分割共有物之訴，核其性質，兩造本可互換地位，本件
    原告起訴雖於法有據，然被告之應訴乃法律規定所不得不然
    ，且本件分割結果，共有人均蒙其利，若由敗訴之被告負擔
    ，顯失公允。是以，本院認本件訴訟費用，以系爭土地之評
    鑑價格為準，計算各共有人依其應有部分可分得之價值，占
    土地評鑑總價之比例，判決由兩造按附表五之比例負擔訴訟
    費用，並諭知如主文第3項所示。
五、本件事證已臻明確，兩造其餘攻擊、防禦方法及舉證，經核
    與判決結果無影響，爰不逐一論列，附此敘明。
六、訴訟費用負擔之依據：民事訴訟法第80條之1、第85條第1項
    。
中    華    民    國   106    年    5     月    17    日
                  民事第一庭審判長法  官  楊憶忠
                                  法  官  鍾  晴
                                  法  官  郭韶旻
以上正本係照原本作成。
如對本判決上訴，須於判決送達後20日之不變期間內，向本院提
出上訴狀。
中    華    民    國   106    年    5     月    17    日
                                  書記官  楊茗瑋